【裁判字號】    96,訴,8458
【裁判日期】    970417
【裁判案由】    侵權行為損害賠償
【裁判全文】
臺灣臺北地方法院民事判決              96年度訴字第8458號
原      告  乙○○
                      之1
被      告  丁○○原名趙丁○.
            戊○○
            己○○
兼  共  同
訴訟代理人  黃炳飛律師
複代理人兼
上  1  人
訴訟代理人  許銳明律師
被      告  甲○○○
上  1  人
訴訟代理人  丙○○
            劉哲睿律師
上列當事人間侵權行為損害賠償事件，經本院刑事庭以96年度附
民字第290號裁定移送民事庭審理，本院於民國97年3月28日言詞
辯論終結，判決如下：
    主  文
原告之訴及假執行之聲請均駁回。
訴訟費用由原告負擔。
    事實及理由
壹、程序方面：
    按訴狀送達後，原告不得將原訴變更或追加他訴，但擴張或
    減縮應受判決事項之聲明者，或該訴訟標的對於數人必須合
    一確定時，追加其原非當事人之人為當事人者，均不在此限
    ，且被告於訴之變更或追加無異議，而為本案之言詞辯論者
    ，視為同意變更或追加，民事訴訟法第255條第1項第3款、
    第5款及第2項分別定有明文。經查：
  （一）本件原告於民國96年7月11日提起刑事附帶民事起訴時
        ，原係請求：「被告丁○○（原名趙丁○○）、戊○○
        、己○○、甲○○○應連帶給付原告新臺幣（下同）15
        0萬元，及自94年6月6日起至清償日止，按年息5％計算
        之利息」，嗣於96年11月30日本院言詞辯論期日，變更
        訴之聲明為：「被告丁○○、戊○○、己○○、甲○○○應連帶給付原告150萬元，及自起訴狀繕本送達之翌
        日起至清償日止，按年息5％計算之利息」，係屬減縮
        應受判決事項之聲明，揆諸前開規定，核無不合，應予
        准許。
  （二）又本件原告於提起刑事附帶民事訴訟時，僅以丁○○、
        戊○○、己○○、甲○○○為被告，嗣於本院刑事庭裁
        定移送民事庭審理後，原告始於96年11月20日具狀追加
        黃炳飛為被告，並依民法第185條共同侵權行為責任之
        規定，請求被告黃炳飛與其餘被告就上開請求之金額負
        連帶賠償責任，則原告追加部分與其餘被告間所涉訴訟
        標的法律關係即有合一確定之必要，且其餘被告對此訴
        之追加無異議，而為本案之言詞辯論，應視為同意追加
        ，揆諸前開規定，自無不合，亦應准許之。
貳、實體方面：
一、原告起訴主張：
  （一）被告丁○○於94年4月間向原告借款130萬元，約定借款
        期限為半年，利息按月息2分計算，原告並簽發付款人
        為寶島商業銀行（現更名為「日盛國際商業銀行」）松
        山分行，發票日分別為90年4月25日、5月11日，面額各
        為100萬元及30萬元之支票2紙，被告丁○○於取得借款
        後僅支付1個月利息2萬6000元，其餘即未再給付分文，
        經原告依消費借貸之法律關係訴請被告丁○○返還借款
        ，業經鈞院93年度訴字第3633號判決「被告趙丁○○應
        給付原告130萬元，及自90年6月11日起至清償日止，按
        年息百分之20計算之利息」確定在案。
  （二）嗣原告以上開確定判決為執行名義聲請強制執行，經鈞
        院併入93年度執字第27695號拍賣抵押物執行案參與分
        配，矧被告丁○○竟未經原告同意，冒用「乙○○」姓
        名偽造民事撤回狀，由被告己○○於94年6月6日親自送
        交鈞院收狀員「林立慈」收件，再由該收狀員轉送至民
        事執行處承辦股（公股），而公股書記官殷振源竟然不
        查其上所載「乙○○」之身分證統一號碼不符，而冒然
        辦理撤回程序，並將查封物（即臺北市○○○路○段348
        號房地，下稱系爭房地）啟封，使被告丁○○得以順利
        將系爭房地賣給被告甲○○○，被告甲○○○再賣給被
        告己○○，而被告己○○與被告丁○○係婆媳關係，被
        告戊○○係被告丁○○之子，足見其等有共同之犯意聯
        絡。
  （三）又被告丁○○所涉偽造文書案件，經原告向臺灣臺北地
        方法院檢察署（下稱臺北地檢署）提起告訴，經檢察官
        以95年度偵字第6558號提起公訴，被告黃炳飛於鈞院刑
        事庭95年度訴字第2054號案件審理中，係擔任被告丁○○之選任辯護人，明知印文之鑑定，必須提出原本始可
        ，竟擅自剪取鈞院93年度執字第27695號執行卷宗內之
        「乙○○」印文影本呈送鈞院刑事庭，任意送請鑑定，
        顯已不法侵害原告之姓名權。為此，爰依民法第184 條
        、第185條之規定，請求被告丁○○、戊○○、己○○
        、甲○○○及黃炳飛連帶負損害賠償責任等語。
  （四）聲明：
      1.被告丁○○、戊○○、己○○、甲○○○、黃炳飛應連
        帶給付原告150萬元，及自起訴狀繕本送達之翌日起至
        清償日止，按年息5％計算之利息。
      2.願供擔保請准宣告假執行。
二、被告丁○○、戊○○、己○○、黃炳飛、甲○○○分別以下
    列情詞置辯：
  （一）被告丁○○、戊○○、己○○、黃炳飛辯稱：
      1.原告雖曾對被告戊○○、己○○、甲○○○提出偽造文
        書、毀損債權之告訴，惟業經臺北地檢署檢察官以96年
        度偵字第15355號為不起訴處分，認：「本案告訴人（
        即原告）認被告戊○○、己○○、甲○○○就上開案件
        與被告丁○○有共犯關係，惟並無法提出任何具體證據
        足資證明被告戊○○、己○○、甲○○○與被告丁○○
        有何共謀偽造文書之犯意聯絡或行為分擔，尚難僅憑被
        告戊○○將該房地出售與登記名義人即被告甲○○○，
        或事後復向被告甲○○○買回而登記與被告己○○等情
        ，即謂被告等人與被告丁○○有共同偽造『乙○○』民
        事撤回該房地強制執行聲請狀之犯意聯絡，而令被告戊○○、己○○、甲○○○負擔刑法上偽造文書之罪責」
        等語。
      2.被告黃炳飛僅為鈞院95年度訴字第2054號偽造文書案件
        被告丁○○之選任辯護人，於鈞院審理中為被告丁○○
        辯護，而整理卷內資料供鈞院參酌，此乃正當程序之行
        使，原告指被告黃炳飛侵害其姓名權，實屬無據。
      3.原告係依侵權行為法律關係提起本件訴訟，惟原告於94
        年7月4日即已知悉有損害及賠償義務人，卻遲至96年7
        月12日始對被告丁○○提起本件刑事附帶民事訴訟，其
        請求權縱然存在，亦因罹於2年時效而消滅，被告丁○○自得拒絕給付等語。並聲明：(一)原告之訴及假執行之
        聲請均駁回。(二)如受不利之判決，願供擔保請准宣告免
        為假執行。
  （二）被告甲○○○則以：其因女兒李佩芬與訴外人丙○○熟
        識，始同意以登記為系爭房地名義人，由訴外人丙○○
        向被告戊○○買受系爭房地，並由訴外人丙○○支付買
        賣價金，被告甲○○○僅為系爭房地之登記名義人，對
        於買賣價金及細節均不知情，至被告丁○○為使遭債權
        人聲請拍賣之系爭房地得以啟封順利出賣，而偽造原告
        名義向鈞院撤回強制執行聲請一事，被告甲○○○無從
        知悉。原告曾以被告甲○○○與丁○○、戊○○、己○○就該刑事偽造文書案件有共犯關係而提出告訴，業經
        臺北地檢署檢察官認原告無法提出任何具體證據足資證
        明被告甲○○○與被告丁○○有任何共謀偽造文書之犯
        意聯絡或行為分擔，尚難僅憑被告戊○○將系爭房地出
        售予登記名義人即被告甲○○○，或事後復向被告甲○○○買回而登記予被告己○○等情，即謂被告甲○○○
        與被告丁○○有共同偽造「乙○○」名義撤回強制執行
        聲請之犯意聯絡，而令被告甲○○○負擔刑法上偽造文
        書之罪責，而為不起訴處分在案，足認原告主張被告甲○○○與被告丁○○有共同之犯意聯絡云云，尚屬無據
        等語置辯。並聲明：(一)原告之訴及假執行之聲請均駁回
        。(二)如受不利之判決，願供擔保請准宣告免為假執行。
三、兩造不爭執之事實：
  （一）原告與被告丁○○間返還借款事件，經本院93年度訴字
        第3633號判決「被告趙丁○○應給付原告130萬元，及
        自90年6月11日起至清償日止，按年息百分之20計算之
        利息」確定，嗣原告以上開確定判決為執行名義聲請強
        制執行，經本院併入93年度執字第27695號拍賣抵押物
        執行案件辦理。
  （二）被告丁○○以不詳方式偽造「乙○○」印文1枚，及以
        剪貼影印方式偽造「乙○○」之簽名1枚，制作原告於
        94年6月6日撤回執行聲請之民事撤回狀，於94年6月6
        日向本院民事執行處遞狀行使，經本院95年度訴字第2
        054號刑事判決「被告丁○○行使偽造私文書，足以生
        損害於公眾及他人，處有期徒刑參月，如易科罰金，以
        銀元參佰元即新臺幣玖佰元折算壹日，減為有期徒刑壹
        月又拾伍日，如易科罰金，以銀元參佰元即新臺幣玖佰
        元折算壹日」，嗣因被告丁○○不服提起上訴，惟於96
        年10月15日撤回上訴確定。
  （三）因本院93年度執字第27695號拍賣抵押物事件同案債權
        人許振豐於94年6月9日亦遞狀撤回聲請，本院民事執行
        處乃囑託臺北市大安地政事務所於94年6月23日塗銷系
        爭房地之查封登記，被告丁○○旋於94年7月6日以買賣
        為原因，將系爭房地移轉登記予被告甲○○○，被告甲○○○復於94年10月20日以買賣為原因，移轉登記予被
        告丁○○之媳即被告己○○。
  （四）原告對被告戊○○（即被告丁○○之子）、己○○、甲○○○提出偽造文書、毀損債權告訴部分，業經臺北地
        檢署96年度偵字第15355號為不起訴處分，原告不服聲
        請再議，嗣經臺灣高等法院檢察署96年度上聲議字第61
        00號駁回再議確定。
四、本件爭點為：
  （一）原告對被告丁○○之侵權行為請求權是否已罹於時效而
        消滅？
  （二）原告主張被告戊○○、己○○、甲○○○及黃炳飛應負
        共同侵權行為責任，有無理由？
五、得心證之理由：
  （一）原告對被告丁○○之侵權行為請求權是否已罹於時效而
        消滅？
      1.按因侵權行為所生之損害賠償請求權，自請求權人知有
        損害及賠償義務人時起，2年間不行使而消滅，自有侵
        權行為時起，逾10年者亦同，民法第197條第1項定有明
        文。又關於侵權行為損害賠償請求權之消滅時效，應以
        請求權人實際知悉損害及賠償義務人時起算，非以知悉
        賠償義務人因侵權行為所構成之犯罪行為經檢察官起訴
        ，或法院判決有罪為準（最高法院72年度臺上字第738
        號判例參照）。
      2.本件原告以本院93年度訴字第3633號民事確定判決為執
        行名義，向本院民事執行處聲請對被告丁○○之財產為
        強制執行，經併入本院93年度執字第27695號強制執行
        事件辦理，被告丁○○為免系爭房地遭拍賣，先與同案
        債權人許振豐達成協議，要求訴外人許振豐撤回強制執
        行之聲請，另未得原告之同意，以不詳方式偽造「乙○○」印文1枚，及以剪貼影印方式偽造「乙○○」之簽
        名1枚，制作原告於94年6月6日撤回執行聲請之民事撤
        回狀，於94年6月6日向本院民事執行處遞狀行使，足以
        生損害於原告及法院強制執行程序之正確性等情，為本
        院95年度訴字第2054號刑事判決所認定，並判決「被告
        丁○○行使偽造私文書，足以生損害於公眾及他人，處
        有期徒刑參月，如易科罰金，以銀元參佰元即新臺幣玖
        佰元折算壹日，減為有期徒刑壹月又拾伍日，如易科罰
        金，以銀元參佰元即新臺幣玖佰元折算壹日」確定在案
        等情，為兩造所不爭執，已如前述，堪認被告丁○○故
        意不法侵害原告之姓名權，致原告受有損害，原告自得
        依民法第195條第1項規定，請求被告丁○○給付非財產
        上損害賠償。
      3.承上，關於原告何時知悉損害及賠償義務人部分，業據
        原告於96年11月30日本院言詞辯論期日自承：我是在94
        年7月14日問執行處書記官才知道的，所以當天我就去
        地檢署按鈴申告，告被告丁○○及執行處書記官瀆職、
        偽造文書等語（見本院卷第35頁背面），惟經本院依職
        權調取上開刑事案卷核閱之結果，原告係於94年7月1日
        至臺北地檢署對被告丁○○提出偽造文書及毀損債權之
        告訴，有臺北地檢署申告案件報告乙紙在卷可稽（見本
        院卷第62頁背面、臺北地檢署94年度他字第4804號卷第
        1 頁），堪認原告係於94年7月1日實際知悉本件損害及
        賠償義務人為被告丁○○，然原告係於96年7月11日提
        起本件附帶民事訴訟，此觀諸卷附刑事附帶民事訴訟起
        訴狀上本院收文戳日期可明（見本院96年度附民字第29
        0號卷第2頁），依前揭說明，距原告實際知悉之日期（
        即94年7月1日）已逾侵權行為損害賠償請求權2年時效
        。
      4.次按消滅時效，因請求、承認或起訴而中斷，民法第12
        9條第1項固定有明文，惟原告既未能舉證證明有何時效
        中斷之事由，則原告之侵權行為損害賠償請求權消滅時
        效應自原告知悉時起算，至96年7月11日原告提起本件
        附帶民事訴訟時止，已逾2年時效，已如前述，故被告
        丁○○以時效抗辯為由拒絕給付，核屬有據。
  （二）原告主張被告戊○○、己○○、甲○○○及黃炳飛應負
        共同侵權行為責任，有無理由？
      1.按刑事訴訟法第487條第1項所定附帶民事訴訟之被告，
        除刑事被告外，固兼及於依民法負損害賠償責任之人，
        惟附帶民事訴訟之原告所主張之共同加害人，必以在刑
        事訴訟法程序中經認定係共同侵權行為人，始得謂為依
        民法負賠償責任之人，否則對之提起附帶民事訴訟，即
        難謂為合法（最高法院90年度臺抗字第549號裁定參照
        ）。經查，原告主張被告戊○○、己○○、甲○○○與
        被告丁○○共同偽造「乙○○」之簽名、印章，冒用原
        告名義，制作民事撤回狀，並持向本院民事執行處行使
        ，致原告受有非財產上之損害，其等主觀上有犯意之聯
        絡，故被告戊○○、己○○、甲○○○為共同侵權行為
        人，應連帶負損害賠償責任云云。惟查，本件刑事判決
        並未認定被告戊○○、己○○、甲○○○係共同侵權行
        為人，此依其事實欄載明：「上開不動產（即系爭房地
        ）嗣經於94年6月23日申請以買賣為原因移轉登記予甲○○○，臺北市大安地政事務所於94年7月6日為所有權
        移轉登記完畢，及經於94年10月18日申請以買賣為原因
        移轉登記予丁○○之媳即戊○○之配偶己○○，臺北市
        大安地政事務所於94年10月20日為所有權移轉登記完畢
        （無證據證明除丁○○以外之人知情）」等語觀之即明
        ，則原告對於被告戊○○、己○○、甲○○○提起本件
        附帶民事訴訟，揆諸前開說明，已難謂為合法。
      2.次按當事人主張有利於己之事實者，就其事實有舉證之
        責任，其因侵權行為所生之損害賠償請求權，以有損害
        之發生，及行為人有故意或過失不法侵害他人權利之事
        實外，並以二者之間有相當因果關係為其成立要件，若
        其行為並無不法，或其行為並無故意或過失，即無賠償
        之可言，是倘行為人否認有侵權行為，即應由請求人就
        此利己之事實舉證證明，若請求人先不能舉證以證實自
        己主張之事實為真實，則行為人就其抗辯事實即令不能
        舉證，或所舉證據尚有疵累，亦應駁回請求人之請求（
        最高法院17年上字第917號判例參照）。經查：
      (1)原告雖主張被告丁○○將系爭房地以買賣為原因移轉登
        記予被告甲○○○，被告甲○○○復以買賣為原因移轉
        登記予被告己○○（被告丁○○之媳即被告戊○○之配
        偶），而被告黃炳飛於刑事庭審理中，擅自剪取本院93
        年度執字第27695號執行卷宗內之「乙○○」印文影本
        並向法院提出，顯已不法侵害原告之姓名權，因認渠等
        應與被告丁○○負共同侵權行為責任云云，惟為被告戊○○、己○○、甲○○○及黃炳飛所否認，原告復未能
        舉證證明渠等主觀上知悉被告丁○○之不法行為，尚難
        僅憑被告甲○○○、被告己○○先後登記為系爭房地之
        所有權人，及被告己○○、戊○○與被告丁○○間分別
        為婆媳、母子關係，即遽認被告戊○○、己○○、甲○○○與被告丁○○共同不法侵害原告之姓名權。
      (2)又被告黃炳飛係於本院95年度訴字第2054號偽造文書案
        件，受被告丁○○之委任為辯護人，其於本院96年4月
        17日刑事庭審理中辯稱：從執行卷可以看出告訴人（即
        原告）總共提出12份書狀，共使用5、6個不同的印章，
        雖然在執行職務上是以申請狀的章為後續所有書狀的憑
        證，但本件執行申請狀的印章卻是模糊不清，依我們的
        經驗，沒有一個人會在執行案件中不斷改變印章，但本
        件告訴人卻出現這樣的情形，我們認為沒有證據資料證
        明被告所遞的撤回狀事偽造的，不聲請鑑定，我們認為
        肉眼就可以看出告訴人歷次書狀的章都不相同等語，並
        提出執行卷宗內之「乙○○」印文影本明細（見本院卷
        第66、67頁，本院95年度訴字第2054號刑事卷第153頁
        背面、第155頁），是被告黃炳飛於刑事案件審理中，
        彙整原告於執行案卷內歷次書狀上蓋用之印文影本明細
        ，係供法院判斷系爭民事撤回強制執行聲請狀上「乙○○」印文之真偽，核係依法執行辯護職務，難認有何不
        法侵害原告之姓名權。
六、綜上所述，原告對被告丁○○之侵權行為請求權已罹於時效
    而消滅，被告丁○○拒絕給付，核屬有據，而原告既不能證
    明被告戊○○、己○○、甲○○○、黃炳飛共同侵害原告之
    姓名權，則其依據侵權行為之規定，請求渠等應與被告丁○○連帶給付150萬元，及自起訴狀繕本送達之翌日起至清償
    日止，按年息5％計算之利息，即屬無據，自應予駁回。又
    原告之訴既經駁回，其假執行之聲請已失所附麗，應併予駁
    回，附此敘明。
七、本件事證已臻明確，兩造其餘攻擊防禦方法及舉證，核與判
    決結果無影響，茲不再一一論述，併此敘明。
八、據上論結，本件原告之訴為無理由，依民事訴訟法第78條，
    判決如主文。
中    華    民    國    97    年    4     月    17    日
                  民事第二庭    法  官  鍾素鳳
以上正本係照原本作成。
如對本判決上訴，須於判決送達後20日內向本院提出上訴狀。
中    華    民    國    97    年    4     月    17    日
                                書記官  林玗倩


司法院資訊處製作；財團法人民間司法改革基金會備份。
